【裁判字號】    99,台上,5552
【裁判日期】    990909
【裁判案由】    違反毒品危害防制條例
【裁判全文】
最高法院刑事判決            九十九年度台上字第五五五二號
上  訴  人  甲○○
選任辯護人  黃重鋼律師
            林詠嵐律師
            李詩皓律師
上列上訴人因違反毒品危害防制條例案件，不服台灣高等法院中
華民國九十七年十一月十八日第二審判決（九十七年度上訴字第
四一九六號，起訴案號：台灣板橋地方法院檢察署九十六年度偵
字第一一八六二號），提起上訴，本院判決如下：
    主  文
原判決撤銷，發回台灣高等法院。
    理  由
本件原判決認定：上訴人甲○○明知甲基安非他命（下稱安非他
命）係毒品危害防制條例所明定之第二級毒品，不得非法持有、
販賣，竟意圖營利，於民國九十六年五月二十日下午二、三時許
，在台北縣永和市○○路某網咖店外，出資新台幣（下同）十萬
元，以每台兩換算三十五公克八萬七千五百元為計價標準，向綽
號「大頭」之男子販入安非他命共九包後，欲以每公克二千五百
元價格俟機販賣予不特定人。同日下午四時許，在台北縣板橋市
○○街二五三巷十六弄七號居住處為警搜索，扣得安非他命九包
（驗前淨重約48.63公克，驗餘淨重48.57公克）及其所有預供販
賣用之小型分裝袋一袋（共一０三個）、電子磅秤一台，暨供施
用安非他命之吸食器一組等物等情。因而撤銷第一審諭知公訴不
受理之判決，變更檢察官起訴法條，改判論處上訴人販賣第二級
毒品罪刑。固非無見。
惟查：(一)、刑事訴訟法第九十五條第一款規定：訊問被告應先告
知犯罪嫌疑及所犯所有罪名。罪名經告知後，認為應變更者，應
再告知。乃被告在刑事訴訟程序上應受告知之權利，旨在使被告
能充分行使防禦權，以維護審判程序之公平。所謂「犯罪嫌疑及
所犯所有罪名」，包括起訴書所記載之犯罪事實及所犯法條，及
依同法第三百條規定變更起訴法條後之新罪名。法院就此等新增
或變更之罪名，均應於其認為有新增或變更之情形時，隨時或至
遲於審判期日踐行上開告知之程序，使被告知悉而充分行使其防
禦權，始能避免突襲性裁判，而確保其權益；否則如僅就原起訴
之犯罪事實罪名調查、辯論終結後，擅自變更起訴書所引適用之
法條而為判決，就此等未經告知犯罪事實及新罪名而言，無異剝
奪被告依同法第九十六條、第二百八十九條等規定所應享有之辨
明罪嫌及辯論之權利，所踐行之訴訟程序即難謂合法。卷查原審
於審判期日並未告知上訴人犯罪嫌疑及所犯罪名，且原判決將檢
察官起訴之毒品危害防制條例第五條第二項意圖販賣而持有第二
級毒品罪名，變更為同條例第四條第二項販賣第二級毒品罪名，
但未於審判期日告知變更之起訴法條，審判長就被訴事實訊問上
訴人時，仍訊以「……因認被告涉犯毒品危害防制條例第五條第
二項之意圖販賣而持有第二級毒品罪嫌之犯罪事實有何答辯？」
，有審判筆錄在卷可稽（見原審卷第四十八頁背面）。是原審未
踐行刑事訴訟法第九十五條第一款之告知程序，剝奪上訴人應享
有之辨明罪嫌及辯論之權利，使上訴人無法行使其防禦權，所踐
行之訴訟程序自屬違法。(二)、原判決認依文獻記載，服用安非他
命於未成癮之成人其最低致死量為1克，每日口服劑量為2.5至25
毫克，上訴人一次購入純度98%，淨重約48.63公克之安非他命，
若以每次施用0.25公克推算，約可施用一百九十五次，足敷施用
半年至一年，參以台灣北部天候潮濕，毒品不適久存，若單純供
己施用，斷無一次購入此鉅量毒品，因認上訴人辯稱供己施用與
常理不符等情。然未說明認定一般人每日施用劑量為 2.5至25毫
克之依據，逕以此數據計算施用次數及期間，尚嫌理由不備。(三)
、採為判決基礎之證據資料，必須經過調查程序，而顯出於審判
庭者，始與直接審理主義符合，否則其所踐行之訴訟程序，即屬
違背法令。本件採為判決基礎之扣案安非他命或其照片，原審於
審判期日未依刑事訴訟法第一百六十五條第一項之規定向上訴人
提示，使其辨認，即採為認定犯罪之論據，不但與直接審理法則
有違，且有應於審判期日調查之證據未予調查之違失。上訴意旨
指摘原判決不當，非無理由，應認有撤銷發回更審之原因。
據上論結，應依刑事訴訟法第三百九十七條、第四百零一條，判
決如主文。
中    華    民    國  九十九  年    九    月    九    日
                      最高法院刑事第十三庭
                          審判長法官  賴  忠  星
                                法官  呂  丹  玉
                                法官  吳      燦
                                法官  蔡  名  曜
                                法官  葉  麗  霞
本件正本證明與原本無異
                                      書  記  官
中    華    民    國  九十九  年    九    月   十四   日
                                                     Ｍ

司法院資訊處製作；財團法人民間司法改革基金會備份。
